臺灣雲林地方法院民事判決　九十一年度簡上字第二九號
　　上　訴　人　丙○○
　　訴訟代理人　甲○○
　　上　訴　人　吳蔡
　　被上訴　人　乙○○
右當事人間請求撤銷無償贈與事件，上訴人對於中華民國九十一年二月五日本院北港
簡易庭九十一年度港簡字第二二號第一審判決提起上訴，本院判決如左：
    主  　文
上訴駁回。
第二審訴訟費用由上訴人平均負擔。
    事　　實
甲、上訴人方面：
一、聲明：
（一）原判決廢棄。
（二）被上訴人第一審之訴駁回。
二、陳述：除與原審判決書所載者相同茲予引用外，補稱：
（一）土地登記謄本僅具形式上之證據力，其所記載之內容是否真正，仍應由法院根
      據經驗法則，依自由心證判斷，原審判決僅依土地登記謄本之記載，遽予認定
      上訴人間就坐落雲林縣北港鎮○○段第四三六地號土地（下稱系爭土地）所有
      權移轉登記行為，債之關係為無償贈與行為，顯有未妥。
（二）上訴人丙○○罹患有精神疾病，謀生能力不高，以收購廢鐵、舊貨而販賣為業
      ，微薄收入尚無法自給自足，更遑論扶養訴外人即其母親蔡李珠卿，上訴人丙
      ○○、蔡李珠卿之生活費用端賴上訴人吳蔡供給，且上訴人丙○○已離婚二
      十餘年，與蔡菁芬、蔡菁嬌、蔡青燕三名子女互不往來，亦未與兄蔡明顯、妹
      蔡圓連繫，故上訴人間就系爭土地所有權移轉登記，雖以贈與為登記原因，惟
      係以上訴人吳蔡須給付上訴人丙○○、蔡李珠卿生活費用，並於上訴人丙○
      ○死亡後為其祭祀，作為對價，自非原審判決所認係無償贈與行為。
（三）上訴人丙○○於八十九年十二月十日，駕駛拼裝三輪車（下稱系爭三輪車）沿
      雲林縣北港鎮雲一五五號公路，由北港鎮往好收里方向行駛，於同日十八時許
      ，行經該公路十九‧五公里處即雲林縣北港鎮劉厝里北好三二號電線桿前，雖
      與被上訴人之子郭欽棠發生車禍（下稱系爭車禍），惟係因郭欽棠騎乘機車超
      速行駛，又疏未注意車前狀況，追撞系爭三輪車後方所致，上訴人丙○○對系
      爭車禍之發生自無過失，對被上訴人並不負損害賠償責任，上訴人丙○○自無
      害及被上訴人債權。
（四）綜上所述，上訴人丙○○移轉系爭土地所有權與上訴人吳蔡，其債之關係並
      非無償贈與行為，且上訴人丙○○對被上訴人亦不負損害賠償責任，難謂有害
      及被上訴人之債權。
（五）上訴人除系爭土地外，尚有坐落在雲林縣北港鎮○○段第一五四地號（下稱一
      五四地號），應有部分十八分之一土地一筆。
三、證據：援用原審立證方法。
乙、被上訴人方面：
一、聲明：如主文所示。
二、陳述：除與原審判決書所載者相同茲予引用外，補稱：
（一）系爭車禍經送臺灣省嘉雲區車輛行車事故鑑定委員會鑑定，於九十年六月二十
      日鑑定結果，認上訴人丙○○對系爭車禍之發生有肇事責任，上訴人丙○○於
      知悉後，旋即於九十年七月五日將系爭土地所有權移轉登記與上訴人吳蔡。
（二）且上訴人丙○○因系爭車禍涉犯過失致死罪嫌，業經台灣雲林地方法院檢察署
      檢察官以九十年度偵字第一八八七號、九十年度偵字三七一三號提起公訴，並
      由本院以九十年度交易字第二四七號審理在案，被上訴人已於刑事訴訟程序依
      法附帶提起民事訴訟。
（三）而上訴人丙○○尚有子女三名，亦有兄妹，無須上訴人吳蔡扶養及祭祀，是
      上訴人抗辯丙○○將系爭土地所有權移轉登記與吳蔡，其債之關係具有對價
      性，非無償贈與行為，顯與事實不符，更乏具體證據以資證明。
（四）被上訴人並未領取強制汽車責任保險之保險金。
三、證據：除援用原審之立證方法外，補提刑事附帶民事起訴狀一份、台灣省嘉雲區
    車輛行車事故鑑定委員會意見書一份、戶籍謄本一份、土地登記謄本二份、地價
    謄本二份為證。
丙、本院依職權函雲林縣北港地政事務所調取吳蔡贈與登記申請之相關資料。
    理　　由
一、原審斟酌全辯論意旨及調查證據之結果以：被上訴人主張上訴人間無償贈與系爭
    土地之行為，顯有害及被上訴人對上訴人丙○○之損害賠償債權之事實，業據其
    提出台灣雲林地方法院檢察署檢察官九十年度偵字第一八八七號、九十年度偵字
    第三七一三號起訴書、土地登記簿謄本各一份為證，上訴人復自認丙○○較有價
    值之財產僅有系爭土地，是上訴人間於九十年五月二十八日所為之贈與行為顯然
    係無償且有害及被上訴人之債權，而為被上訴人勝訴之判決，核於法委無違誤。
二、上訴意旨另以：
（一）上訴人間就系爭土地所有權移轉登記，雖以贈與為登記原因，惟係以上訴人吳
      蔡須供給上訴人丙○○、蔡李珠卿生活費用，並於上訴人丙○○死亡後為其
      祭祀，作為對價，自非無償贈與行為。
（二）系爭車禍係因郭欽棠騎乘機車超速行駛，又疏未注意車前狀況，追撞擊系爭三
      輪車後方所致，上訴人丙○○對系爭車禍之發生自無過失，上訴人丙○○與被
      上訴人間並無任何債權債務關係存在，自無害及被上訴人債權。
三、本件上訴人起訴主張：上訴人丙○○於前揭時地與郭欽棠發生系爭車禍，郭欽棠
    於九十年五月十三日死亡，上訴人丙○○於九十年七月五日將系爭土地所有權移
    轉登記與另一上訴人吳蔡之事實，業據其提出土地登記謄本一份，並為上訴人
    所不爭執，堪信被上訴人此部分之主張為真實，是本件爭執之要點為：
（一）系爭土地所有權移轉登記行為，其債之關係為何？
（二）被上訴人對上訴人丙○○有無債權存在？其成立時期？
四、按贈與者，謂當事人約定，一方以自己之財產無償給與他方，他方允受之契約，
    民法第四百零六條定有明文。又所謂附有負擔之贈與，係指贈與契約附有約款，
    使受贈人負擔應為一定給付之債務者而言。另原告對於自己主張之事實已盡證明
    之責後，被告對其主張，如抗辯其不實並提出反對之主張者，則被告對其反對之
    主張，亦應負證明之責，此為舉證責任分擔之原則（參照最高法院十八年上字第
    二八五五號判例）。經查：
（一）本件被上訴人主張上訴人丙○○於九十年五月二十八日將系爭土地無償贈與另
      一上訴人吳蔡，並於九十年七月五日完成所有權移轉登記，業據其提出土地
      登記謄本一份為證，並有雲林縣北港地政事務所函附之土地登記申請書、土地
      贈與所有權移轉契約書、財政部台灣省中區國稅局贈與不計入贈與總額證明書
      各一份在卷足憑，堪信被上訴人此部分之主張為真實。
（二）上訴人既以前詞置辯，依前述說明，即應就上訴人間之贈與行為，係附有扶養
      及祭祀之負擔負舉證之責任，惟查：
　１、上訴人丙○○係四十三年一月一日生，現年四十八歲，此有戶籍謄本一份在卷
　　　可稽，上訴人丙○○正值壯年期，系爭車禍發生時以駕駛三輪車載運收購廢鐵
　　　、舊貨而販賣為業，尚難認毫無謀生之能力，且上訴人亦未舉證證明上訴人丙
　　　○○有何不能維持生活之情形，是上訴人抗辯系爭土地之贈與行為，附有上訴
　　　人吳蔡扶養上訴人丙○○之負擔，要無足取。
  ２、又蔡李珠卿亦為上訴人吳蔡之母，上訴人吳蔡依民法第一千一百十五條第
      一項第一款之規定，本即應依其經濟能力分擔扶養蔡李珠卿之義務，況蔡李珠
      卿尚有子女蔡明顯、蔡圓，故上訴人以前詞置辯，顯不可採。
  ３、另丙○○育有子女蔡菁芬、蔡菁嬌、蔡青燕三名，衡情於丙○○死亡後，當由
      該三人為之祭祀，上訴人抗辯贈與行為附有祭祀之負擔，顯與常理相違，自不
      足採。
  ４、綜上所述，上訴人僅空言泛稱贈與行為附有負擔，惟對此反對之主張均未舉證
      以實其說，尚難遽為有利於上訴人之認定，堪認系爭土地之贈與行為係屬無償
      。
五、次按債務人所為之無償行為，有害及債權者，債權人得聲請法院撤銷之。債權人
    依第一項之規定聲請法院撤銷時，得並聲請命受益人回復原狀，民法第二百四十
    四條第一項、第四項定有明文。又債權人得依民法第二百四十四條規定行使撤銷
    權，以其債權於債務人為詐害行為時，業已存在者為限（參照最高法院六十二年
    台上字第二六０九號判例）。債權人之債權，因債務人之行為，致有履行不能或
    困難之情形者，即應認為有損害於債權人之權利（參照最高法院四十五年度台上
    字第一三一六號判例）。本件上訴人雖以前詞置辯，惟查：
（一）依道路交通安全規則第一百十五條規定：「慢車除兩輪腳踏車外，非經警察機
      關登記，發給證照，不得行駛。」同規則第一百二十八條規定：「慢車在夜間
      行車，應燃亮燈光。」系爭車禍發生於八十九年十二月十日十八時許，業如前
      述，斯時天色昏暗，上訴人丙○○應注意遵守前開規定，而依當時情形，亦無
      不能注意之情事，竟疏未注意，無照駕駛未領牌照之系爭三輪車，且未燃亮燈
      光，致郭欽棠由後追撞系爭三輪車，此有台灣省嘉雲區車輛行車事故鑑定委員
      會鑑定意見書一份在卷可稽，上訴人丙○○對系爭車禍之發生，自應負過失責
      任。又郭欽棠因系爭車禍受有肝破裂、下腔靜脈、門靜脈破裂、右胸挫傷、腹
      膜腔出血、急性腎衰竭之傷害，延至九十年五月十三日死亡，上訴人丙○○之
      過失行為與郭欽棠之死亡間具有相當因果關係甚明。是被上訴人依民法第一百
      八十四條第一項前段、第一百九十二條、第一百九十四條規定，自得請求上訴
      人丙○○賠償其所受損害。
（二）又被上訴人於本院九十年度交易字第二四七號刑事訴訟程序，已依法附帶提起
      民事訴訟，此有附帶民事起訴狀一份在卷足參，其請求看護費用五十一萬元、
      殯葬費二十三萬九千一百五十元、非財產上損害一百五十萬元部分，合計金額
      已達二百二十四萬九千一百五十元（計算式：510000＋239150＋0000000＝ 00
      00000）。而郭欽棠騎乘機車疏未注意車前狀況，於系爭車禍之發生亦與有過
      失，本院審酌上訴人丙○○與郭欽棠之過失程度，認上訴人丙○○至少應負擔
      百分之四十之過失責任，故被上訴人之損害賠償金額，依民法第二百十七條第
      一項規定，應減輕四成為適當，依此比例計算，被上訴人前開部分得請求上訴
      人丙○○賠償之金額為一百三十四萬九千四百九十元（計算式： 0000000×0.
      6＝0000000），而郭欽棠係於九十年五月十三日死亡，該部分債權於上訴人在
      九十年五月二十八日，將系爭土地無償贈與另一上訴人吳蔡時即已存在自明
      。
（三）再系爭土地面積為二六七七‧四四平方公尺，以九十年七月之公告現值每平方
      公尺為一千三百元計算，共價值三百四十八萬零六百七十二元，上訴人丙○○
      雖尚有一五四地號，面積二八五二平方公尺土地，應有部分十八分之一，惟以
      九十年七月公告現值每平方公尺二千八百元計算，其應有部分價值僅有四十四
      萬三千六百四十四元（元以下四捨五入），此分別有土地登記謄本、地價謄本
      各二份附卷可憑，上訴人丙○○所有一五四地號之應有部分，顯不足以清償前
      述被上訴人之債權，是上訴人丙○○將系爭土地無償贈與另一上訴人吳蔡之
      行為，已使被上訴人之債權有履行不能或困難之可能，致損害於被上訴人之債
      權，而該當民法第二百四十四條第一項撤銷權行使之構成要件。從而，原審依
      被上訴人之聲明，撤銷上訴人間所為無償贈與之債權行為及所有權移轉之物權
      行為，並命上訴人吳蔡塗銷系爭土地之移轉登記，而為被上訴人勝訴之判決
      ，核無違誤。
六、綜上所述，上訴人以前述理由，指摘原判決不當，求予廢棄，並駁回被上訴人第
    一審之訴，為無理由，應予駁回。
七、至兩造其餘之攻擊防禦方法及未經援用之證據，經本院斟酌後，認均不足以影響
    本判決之結果，自無逐一詳予論駁之必要，併此敘明。
八、據上論結，本件上訴為無理由，依民事訴訟法第四百三十六條之一第三項、第四
    百四十九條第一項、第八十五條第一項前段，判決如主文。
中　　　華　　　民　　　國　　九十一　　年　　　五　　　月　　二十二　　日
                            臺灣雲林地方法院民事第二庭
~B審判長法官　陳宏卿
~B法　　　官　楊曉惠
~B法　　　官　蘇錦秀
右為正本係照原本作成。
本判決不得上訴。
中　　　華　　　民　　　國　　九十一　　年　　　五　　　月　　二十二　　日
~B法院書記官　馮善詮
